臺灣臺中地方法院民事判決　九十年度小上字第一三號
　　上　訴　人　　台灣銀行
　　法定代理人　　李勝彥
　　訴訟代理人　　丁　○
　　複　代理人　　丙○○
　　　　　　　　　乙○○
　　被　上訴人　　甲○○
右當事人間請求給付消費款事件，上訴人對中華民國八十九年十二月十三日本院臺中
簡易庭八十九年度中小字第一五五四號第一審小額民事判決，提起上訴，本院判決如
左：
    主      文
原判決關於駁回上訴人後開第二項之訴部分，及訴訟費用之裁判廢棄。
被上訴人應給付上訴人新臺幣壹萬陸仟伍佰捌拾伍元，及自民國八十八年十二月二十
九日起至清償日止，按日息萬分之五計算之利息，暨上開利率百分之十計算之違約金
。
其餘上訴駁回。
第一、二審訴訟費用新臺幣陸佰壹拾柒元由被上訴人負擔，餘由上訴人負擔。
    事      實
一、上訴人方面：
  (一)聲明：
  1.原判決廢棄。
  2.被上訴人應給付上訴人新臺幣（下同）八萬二千五百七十三元，及自民國八十八
     年十二月二十九日起至清償日止，按日息萬分之五計算之利息，暨上開利息總
     額百分之十計算之違約金。
  3.願供擔保請准宣告假執行。
  (二)陳述：除與原審判決書所載者相同茲予引用外，補稱：
  1.上訴人依信用卡使用契約訴請被上訴人給付四筆消費款，其中第一、二筆消費係
    持卡人於領卡次日即八十八年六月十日持用信用卡於提款機向上訴人預借現金而
    產生，原審就此純粹因預借現金而生之應依消費借貸法律關係規範之事實，逕予
    適用民法第五百三十五條委任契約之規定，即有適用法規不當之違法。
  2.上訴人曾於八十八年六月九日領用系爭信用卡，卻未經鑑定而逕以勘驗方式認定
    四筆交易中「二筆」刷卡消費之簽帳單上簽名與被上訴人之簽名不符，即遽以判
    決本件「四筆交易」之請求均無理由，無視被上訴人於掛失系爭信用卡前，先後
    六次繳款清償部分債務而承認系爭債務存在之事實、領卡後一、二日即完成四筆
    交易，卻遲至「八個月」後始行掛失等事實，違背除另與他人約定外，一般人僅
    清償自己債務之經驗法則及一般人遺失信用卡時急於掛失避免遭冒領之生活定則
    ，亦有違背法令至明。
  3.簽帳單上之簽名，應與信用卡背面簽名應不一致，始有特約商店未盡核對之責，
    本件原判決未以信用卡背面及簽帳單上之簽名作核對，亦有不當，而被上訴人抗
    辯信用卡背面之簽名與簽帳單簽名不一致，係屬變態事實，應由被上訴人負舉證
    責任。
  4.系爭消費款分別為被上訴人於八十八年六月十日持用系爭信用卡於提款機預借現
    金二筆分別為四千元及二萬元，另於八十八年六月十日簽帳消費六萬二千元，復
    於八十八年六月十一日簽帳消費三萬三千五百元，合計金額為十一萬九千五百元
    ，被上訴人並於八十八年八月四日起分六次陸續清償部分債務，累計償還金額為
    四萬六千五百六十八元，上訴人依民法第三百二十三條之規定，對被上訴人所提
    出之給付，先抵充費用、次充違約金、次充利息、再充原本，又查，上開四筆款
    項之結帳日均為八十八年六月二十九日，繳款截止日均為八十八年七月十三日，
    因系爭四筆款項之清償期均為相同，獲益亦均相等（利息起算日均自當其結帳日
    起算），上訴人對於系爭四筆消費款本金並依民法第三百二十二條第一項第三款
    之規定，按比例抵充後，分別為二千七百六十四元、一萬三千八百二十一元、四
    萬二千八百四十元、二萬三千一百四十八元，合計本金餘額為八萬二千五百七十
    三元。
  5.信用卡應是被上訴人所領，縱使是訴外人陳昀靖以該信用卡消費，亦有表現代理
    或授權使用之情形，依民法規定，蓋章與簽名有相同效力，被上訴人亦應舉證印
    章有被冒用。
  (三)證據：援用原審之立證方法。
二、被上訴人方面：
  (一)聲明：駁回上訴。
  (二)陳述：除與原審判決書所載者相同茲予引用外，補稱：
  1.被上訴人之信用卡係遭訴外人陳昀靖盜領及盜用，部分繳款金額，亦係訴外人陳
    昀所繳納，被上訴人均不知悉。且從消費記錄可看出消費之商店為尚侑有限公司
    ，係訴外人陳昀靖所屬公司。
  2.被上訴人雖領有存摺，但否認有授權使用信用卡，否則不至於對訴外人陳昀靖提
    出刑事告訴。且被上訴人亦無表現代理之事實可言。
  3.本件信用卡申請書上關於正卡申請人資料欄及信用資料欄關於被上訴人之名字為
    訴外人陳昀靖所填寫，而關於正卡申請人親簽欄及正卡申請人姓名欄之簽名均為
    被上訴人所親簽。
  (三)證據：援用原審之立證方法。
    理      由
一、上訴人起訴主張被上訴人於八十八年五月三十一日向上訴人申請國際信用卡使用
    （卡號：0000－0000－0000－0000號），依約被上訴人即得於
    上訴人特約商店消費及發卡機構借用現金，但應於繳款截止日前向上訴人繳清每
    月最低應繳金額，逾期另應給付按日息萬分之四．五計算之遲延利息及按上開利
    率百分之十計算之違約金。被上訴人於八十八年六月十日持用系爭信用卡於提款
    機預借現金二筆分別為四千元及二萬元，另於八十八年六月十日簽帳消費六萬二
    千元，復於八十八年六月十一日簽帳消費三萬三千五百元，合計金額為十一萬九
    千五百元，被上訴人並於八十八年八月四日起分六次陸續清償部分債務，累計償
    還金額為四萬六千五百六十八元，上訴人依民法抵充之規定為抵充，上開四筆款
    項之結帳日均為八十八年六月二十九日，繳款截止日均為八十八年七月十三日，
    因系爭四筆款項之清償期均為相同，獲益亦均相等（利息起算日均自當其結帳日
    起算），上訴人對於系爭四筆消費款本金，按比例抵充後，分別為二千七百六十
    四元、一萬三千八百二十一元、四萬二千八百四十元，合計本金餘額為八萬二千
    五百七十三元，為此依據信用卡使用契約之法律關係及預借現金所生之消費借貸
    之法律關係，請求被上訴人給付上開消費款及借款，暨自八十八年十二月二十九
    日起按前述方式計算之遲延利息及違約金。被上訴人則抗辯：其所申請之信用卡
    係遭訴外人陳昀靖盜領及盜用，部分繳款金額，亦係訴外人陳昀所繳納，被上訴
    人均不知悉，故上訴人主張之金額，不應由伊負責等語，資為抗辯。
二、上訴人主張被上訴人曾向其申請信用卡使用之事實，提出信用卡申請書影本一件
    附卷可稽，並經被上訴人所自認，堪信為真實。至上訴人另主張本件係被上訴人
    於領得信用卡後，於八十八年六月十日持用系爭信用卡於提款機預借現金二筆分
    別為四千元及二萬元，另於八十八年六月十日簽帳消費六萬二千元，復於八十八
    年六月十一日簽帳消費三萬三千五百元，合計金額為十一萬九千五百元，並於八
    十八年八月四日起分六次陸續清償部分債務，累計償還金額為四萬六千五百六十
    八元，上訴人依民法抵充之規定為抵充，上開四筆款項之結帳日均為八十八年六
    月二十九日，繳款截止日均為八十八年七月十三日，因系爭四筆款項之清償期均
    為相同，獲益亦均相等（利息起算日均自當其結帳日起算），上訴人對於系爭四
    筆消費款本金，按比例抵充後，分別為二千七百六十四元、一萬三千八百二十一
    元、四萬二千八百四十元、二萬三千一百四十八元，合計本金餘額為八萬二千五
    百七十三元，固據其提出信用卡領用登記簿影本一紙、簽帳單影本二紙及消費抵
    充明細表一份為證，惟為被上訴人所否認，並以：伊申請之信用卡係遭訴外人陳
    昀靖盜領及盜用，部分繳款金額，亦係訴外人陳昀所繳納，被上訴人均不知悉等
    語。是本件首應審究者為，被上訴人是否已領用上訴人核發之信用卡？而關於刷
    卡消費部分：關於信用卡簽帳單上之姓名，是否係被告所為？另關於預借現金部
    分，是否為被上訴人所借，法律上是否仍應由被上訴人負擔該部之款項？
三、查上訴人提出之信用卡領用登記簿一紙中，記載被上訴人於八十八年六月九日領
    用上開信用卡部分，其「持卡人簽章」欄內之印文，與上訴人另提出之綜合存款
    印鑑卡及綜合存款約定書中被上訴人之印文相符，被上訴人對於上開綜合存款印
    鑑卡及綜合存款約定書上其簽名及蓋章之真正亦未爭執，足見用以蓋用上開印文
    之印章確由被上訴人持有使用，被上訴人復未能證明前述信用卡領用登記簿「持
    卡人簽章」欄中之印文，為他人盜用其印章所蓋用，則其抗辯未領用上開信用卡
    等情，即非可採。
四、關於刷卡消費部分：
  (一)按持卡人依其與發卡機構所訂立之信用卡使用契約，取得使用信用卡向特約商店
    簽帳消費之資格，並對發卡機構承諾償付帳款，而發卡機構則負有代持卡人結帳
    ，清償簽帳款項之義務。此種持卡人委託發卡機構付款之約定，具有委任契約之
    性質，倘持卡人選擇以循環信用方式繳款，就當期應償付之帳款僅繳付最低應繳
    金額，其餘應付款項由發卡機構先行墊付，持卡人則依約定給付循環利息者，又
    具有消費借貸契約之性質。信用卡使用契約既具有委任契約之性質，則發卡機構
    處理信用卡簽帳款之清償債務事務時，依民法第五百三十五條規定，應依持卡人
    之指示為之。而持卡人在簽帳單上簽名，可視為請求代為處理事務之具體指示，
    若特約商店就簽帳單上之簽名是否真正，未盡核對之責，發卡機構竟對之為付款
    ，其所支出之費用，尚難謂係必要費用，自難依民法第五百四十六條第一項規定
    向持卡人請求償還，最高法院八十九年七月二十日八十九年度台上字第一六二八
    號判決意旨參照；次按特約商店與聯合信用卡處理中心所訂特約事項第十一條約
    定：「每筆持卡人簽帳，特約商店均應詳盡辨明該卡之真偽及有效性，並負責核
    對持用者之身分與持卡人本人是否相符」，故特約商店於持卡人使用信用卡消費
    時，有核對持卡人身分及辨明信用卡真偽及有效性之義務，是以發卡機構與特約
    商店於持卡人使用信用卡簽帳消費時，應檢查簽帳單與信用卡上簽名是否相同或
    是否持用真卡消費，以決定是否接受其消費。
  (二)本件被上訴人縱已領用上開信用卡，惟其既另抗辯並未持上開信用卡簽帳消費，
    則依據前揭說明，上訴人仍應證明被上訴人確有持該信用卡消費之行為，或特約
    商店已盡其核對簽名之責任，被上訴人始應負給付消費款之義務。經查，上訴人
    提出之消費款簽帳單二紙上「甲○○」之簽名，經與被上訴人自認為真正之卷附
    信用卡申請書、綜合存款印鑑卡及綜合存款約定書內被上訴人簽名，暨本院命被
    上訴人當庭書寫之「甲○○」簽名，相互比對結果，前述消費款簽帳單上簽名之
    筆跡，其「王」字係分數筆劃寫就，「穩」字左偏旁「禾」字尾部向上勾起，核
    與卷附信用卡申請書、綜合存款印鑑卡、綜合存款約定書上之被上訴人簽名及被
    上訴人當庭簽名之字跡，其中「王」字乃一筆寫成、「穩」字左偏旁「禾」字尾
    部均未向上勾起，均有差異；又觀諸上開被上訴人當庭親書及其自承為真正之簽
    名，「甲○○」三字均呈向左上傾斜之勢，與上述消費款簽帳單上之「甲○○」
    三字並無偏斜者明顯有別，業經原審勘驗屬實，是被上訴人辯稱本件消費款並非
    伊所消費，前述簽帳單上之簽名並非伊所為等節，堪以採信。
  (三)又該等消費款簽帳單上之簽名與被上訴人真正之簽名，既有如上所述之明顯差異
    ，以一般人能盡之注意義務應即可察覺其不同，上訴人之特約商店竟未詳予審核
    該等簽帳單上簽名是否為真正，難謂已盡核對之責，上訴人復未另行舉證證明上
    開簽帳單上之簽名確係被上訴人所為，且特約商店已盡審查義務，依據前揭說明
    ，其主張即屬無據。
五、關於預借現金部分：
  (一)查被上訴人所聲請之信用卡使用契約，既經上訴人於八十八年五月二十七日批准
    發給信用卡，並於八十八年六月三日由被上訴人領得信用卡，兩造間信用卡使用
    契約業已成立，被上訴人領用信用卡，則依照兩造信用卡約定條款第十八條（卡
    片被竊、遺失或其他喪失占有）第一項明白約定：「持卡人之信用卡如有遺失、
    被竊、被搶、詐取或其他遭持卡以外之第三人占有之情形，應儘速以電話或其他
    方式通知貴行（即上訴人）或其他經貴行指定辦理掛失停用手續，並繳掛失手續
    費新台幣一千元‧‧‧‧」等語，另同條第二項約定：「持卡人辦理掛失停用手
    續後，且無下列第一款至第三款事由之一者，持卡人自辦理掛失停用手續時起所
    被冒用所發生之損失，由貴行負擔，但如無下列各款事由之一者，持卡人自辦理
    掛失停用手續綺前二十四小時後（在自動化設備預借現金部分仍自持卡人辦理掛
    失停用手續時起）被冒用所發生之損失，由貴行負擔；自辦掛失停用手續起前二
    十四小時以前被冒用之損失，貴行如無違反第六條善良管理人之注意義務者，應
    由持卡人負擔‧‧‧‧」等語，足見上開約定，乃因應一般信用卡發出後，發卡
    銀行對信用卡之使用狀況已無法掌握，自應課持卡人妥善保管之責，並課持卡人
    於遺失、被竊、被搶、詐取或其他遭持卡以外之第三人占有之情形發生，有儘速
    通知之義務，以使發卡銀行得及時防止信用卡之不當使用。
  (二)次查，被上訴人固抗辯稱：係訴外人陳昀靖盜用其信用卡預借現金等語，然其卻
    又稱：信用卡申請書上關於正卡申請人資料欄及信用資料欄關於被上訴人之名字
    為訴外人陳昀靖所填寫，而關於正卡申請人親簽欄及正卡申請人姓名欄之簽名均
    為被上訴人所親簽等語，顯見關於係爭信用卡於申請時，係由被上訴人與訴外人
    陳昀靖共同填寫資料，另而依據兩造信用卡約定條款第六條第三款之約定：持卡
    人使用自動化設備辦理預借現金或進行其他交易，就其交易密碼或其他辦識持卡
    人同一性之方式，應予保密，不得告知第三人等語，上開約定乃因持卡人欲於提
    款機進行預借現金之交易，密碼信用卡缺一不可，故約定密碼有保密之必要，被
    上訴人於領取信用卡之時既同時取得預借現金之密碼，依上開約定，自有保密其
    密碼之注意義務，但被上訴人卻仍抗辯：其係遭訴外人陳昀靖盜用其信用卡預借
    現金云云，而訴外人陳昀靖若不知密碼，又如何盜用被上訴人之信用卡預借現金
    ？而被上訴人對於其信用卡之申請先前由訴外人陳昀靖共同參與，事後又由訴外
    人陳昀靖取得其密碼及信用卡預借現金，復未能提出合理之說明，堪信其至少有
    未妥善保管信用卡及未盡保密密碼之義務等情形，且任意透露密碼及將信用卡交
    付訴外人陳昀靖持有，並非正當之使用方式，更有導致容認訴外人陳昀靖使用系
    爭信用卡預借現金，而持卡人嗣後否認消費之道德危險，縱上訴人未親自持卡消
    費，依前開約定應亦自負訴外人陳昀靖冒用之責，被上訴人辯稱非伊所借，不應
    負責等語，自不足採。
六、綜上所述，上訴人本於消費借貸之法律關係，請求被上訴人給付抵充後之預借現
    金餘額二千七百六十四元、一萬三千八百二十一元，合計一萬六千五百八十五元
    ，及自八十八年十二月二十九日起至清償日止，按日息萬分之五計算之利息，暨
    上開利率百分之十計算之違約金部分，為有理由，應予准許，另上訴人依信用卡
    使用契約之法律關係，請求被上訴人給付未還之消費款四萬二千八百四十元、二
    萬三千一百四十八元，合計為六萬五千九百八十八元之部分，及自八十八年十二
    月二十九日起至清償日止，按日息萬分之四．五計算之遲延利息及按上開利率百
    分之十計算之違約金，則為無理由，應予駁回。原審就上開應予准許部分，為上
    訴人敗訴之判決，尚有未洽，上訴意旨求予廢棄改判，為有理由，爰由本院予以
    廢棄改判如主文第二項所示，次按對於小額程序之第二審裁判，不得上訴或抗告
    ，民事訴訟法第四百三十六條之三十定有明文，是本件經本院判決後，即因不得
    上訴而確定，是上訴人上訴聲明請求願供擔保請准宣告假執行，核無必要，附此
    敘明。
七、因本案事證已臻明確，兩造其餘主張陳述及所提之證據，均毋庸再予審酌，附此
    敘明。
八、據上論結，本件上訴為一部有理由、一部無理由，依民事訴訟法第四百三十六條
    之三十二第一項、第二項、第四百五十條、第七十九條但書、第四百三十六條之
    十九第一項，判決如主文。
中　　　華　　　民　　　國　　九十一　　年　　　五　　　月　　二十四　　日
                                    臺灣台中地方法院民事第三庭
~B法　　　官　張瑞蘭
~B法　　　官　李悌愷
~B法　　　官　許石慶
右為正本係照原本作成
本件不得上訴
中　　　華　　　民　　　國　　九十一　　年　　　五　　　月　　二十四　　日
~B法院書記官　魏愛玲
